ACORDAO-COMPLETO-2425767

ACÓRDÃO 2263/2020 ATA 32/2020 - PLENÁRIO

VISTOS, relatados e discutidos estes autos de representação, efetuada com fulcro no art. 113, § 1o, da Lei 8.666/1993, dando conta de supostas irregularidades no registro de preços para a aquisição de gêneros alimentícios e gás de cozinha (Pregão Eletrônico 1/2020) , levado a efeito pela Base Administrativa da Brigada de Operações Especiais do Comando do Exército,
ACORDAM os Ministros do Tribunal de Contas da União, reunidos em Sessão do Plenário, ante as razões expostas pelo relator, em: 
9.1. com fulcro no art. 276, caput e § 1º, do RI/TCU, referendar a medida cautelar adotada pelo relator por meio do despacho transcrito no relatório que precede este acórdão; 
9.2. dar ciência deste acórdão à Base Administrativa do Comando de Operações Especiais - Comando do Exército.

Referendo de medida cautelar concedida em sede de processo de representação acerca de supostas irregularidades no registro de preços para a aquisição de gêneros alimentícios e gás GLP.

3. Interessados/Responsáveis: não há
3.1 Representante: BV Alimentos Eireli (22.759.683/0001-06)

13.1. Ministros presentes: José Mucio Monteiro (Presidente), Walton Alencar Rodrigues, Benjamin Zymler (Relator), Augusto Nardes, Aroldo Cedraz, Raimundo Carreiro, Ana Arraes e Bruno Dantas.
13.2. Ministro-Substituto convocado: Augusto Sherman Cavalcanti.
13.3. Ministros-Substitutos presentes: Marcos Bemquerer Costa, André Luís de Carvalho e Weder de Oliveira.

ACORDAO-COMPLETO-2436677

Acórdão 2822/2020 - Plenário

BENJAMIN ZYMLER

Trata-se de representação, com fulcro no art. 113, § 1o, da Lei 8.666/1993, dando conta de supostas irregularidades no registro de preços para a aquisição de gêneros alimentícios e gás de cozinha (Pregão Eletrônico 1/2020) , levado a efeito pela Base Administrativa da Brigada de Operações Especiais do Comando do Exército.
2.	O valor total adjudicado foi de R$ 4.496.017,41, referente a 346 itens (peça 25, p. 26) .
3.	O representante, empresa BV Alimentos Eireli, alega, em essência, que:
- os valores apresentados para a maioria dos produtos licitados são inexequíveis;
- há indícios de utilização de programas de lances automáticos, conhecidos como robôs; e que
- sua proposta foi desclassificada indevidamente por mera falha formal.
4.	Ao propor a concessão de medida cautelar para a suspensão parcial da continuidade do certame, a unidade técnica assim se manifestou:
	"O representante alega, em suma, que: 
a) sua proposta foi desclassificada por supostamente estar em desacordo com as especificações técnicas exigidas no edital do PE 1/2020, acrescentando que, apesar de ter anexado documento equivocado na ferramenta "Anexos da proposta", tal arquivo não deveria ter sido considerado, uma vez que os valores ofertados já haviam sido inseridos em campo próprio do sistema e que a planilha de composição do preço deve ser exigida ao final do procedimento licitatório (peça 1, p. 11-13) ;
b) a partir da vigência do Decreto 10.024/2019, nas licitações que não exigem a apresentação de documentação complementar necessária à compreensão da proposta de preço (planilhas, fórmulas e memórias de cálculo) , as licitantes são obrigadas a anexar somente os documentos de habilitação e cadastrar suas propostas de preço em campo adequado do sistema (peça 1, p. 16) ;
c) a ferramenta "Anexos da proposta" deve ser disponibilizada para permitir que as licitantes apresentem documentos complementares, a exemplo de certificações, e não a planilha de custos, em formato PDF ou similar, tendo em vista que a proposta inicial de preços havia sido disponibilizada em campo próprio do sistema (peça 1, p. 17-18) ; e
d) os valores apresentados para a maioria dos produtos licitados são inexequíveis (peça 1, p. 19-21) e não foram feitas diligências com o intuito de averiguar a exequibilidade das propostas, apesar de ser um dever do pregoeiro (peça 1, p. 21-28) ; e
e) há indícios de utilização de programas de lances automáticos, conhecidos como robôs (peça 1, p. 28-31) ."
2. 	Ao final requer (peça 1, p. 32) : 
a) a anulação do PE 1/2020, ou, alternativamente, o seu reingresso à disputa;
b) a desclassificação das licitantes que praticaram fraude licitatória ao apresentar propostas contendo preços inexequíveis e a aplicação da pena de impedimento de licitar por cinco anos; e
c) a realização, pela unidade técnica de tecnologia da informação do TCU, de perícia na ata do certame, com o objetivo de constatar o uso de sistema de lances automáticos.
	Análise quanto à plausibilidade jurídica e quanto à necessidade de adoção de medida cautelar:

	Da apresentação da proposta de preço
6.	O representante alega que, nas licitações que prescindam de apresentação de memória de cálculo para a adequada compreensão da composição dos preços ofertados, não seria necessária a utilização da ferramenta "Anexos da proposta", sustentando que bastaria a inserção do valor ofertado no campo indicado no sistema. 
7.	Relata que inseriu documento equivocado na ferramenta disponibilizada pelo pregoeiro, o que acarretou a desclassificação de sua proposta por descumprimento aos termos contidos no edital. 
8.	Defende que a inserção da proposta de preços em arquivo PDF ou similar não seria necessária, uma vez que já haviam sido preenchidos os valores nos campos existentes no sistema Comprasnet e que a ferramenta, "Anexos da proposta", deve ser utilizada apenas nos pregões eletrônicos cujas planilhas de composição de custos exijam maior detalhamento, com a apresentação de documentos complementares. 
Análise
9.	O art. 26 do Decreto 10.024/2019 assim estabelece: 
Após a divulgação do edital no sítio eletrônico, os licitantes encaminharão, exclusivamente por meio do sistema, concomitantemente com os documentos de habilitação exigidos no edital, proposta com a descrição do objeto ofertado e o preço, até a data e o horário estabelecidos para abertura da sessão pública.
 10.	O dispositivo transcrito deixa clara a intenção do legislador em obrigar as empresas participantes do certame a disponibilizarem, antes da apresentação dos lances, os documentos necessários para a comprovação de sua habilitação, bem como a apresentarem suas propostas, que devem conter, detalhadamente, a descrição do objeto e o respectivo preço ofertado.
11.	O representante alega que inseriu, no campo apropriado do sistema Comprasnet, a descrição dos produtos ofertados e seus respectivos preços, antes do início da sessão pública, realizada em 15/4/2020. De fato, evidencia-se, pela leitura da ata da sessão, que, nos itens em que participou, o representante apresentou a descrição detalhada do produto (marca, modelo, embalagem) e o preço ofertado, em consonância com o art. 26 do Decreto 10.024/2019.
12.	Verifica-se, também pela leitura da ata, que, em 43 itens, o representante havia ofertado o menor preço, mas teve suas propostas desclassificadas pelo pregoeiro, que assim se manifestou: 
Pregoeiro: Recusa da proposta. Fornecedor: B V ALIMENTOS EIRELI, CNPJ/CPF: 22.759.683/0001-06, pelo melhor lance de R$ 8,4000. 
Motivo: De acordo com o item 7.2 do edital, a descrição não está em conformidade com o termo de referência, não apresentando as especificações técnicas exigidas.
13.	O item 7.2 do edital prevê que: 
O Pregoeiro verificará as propostas apresentadas, desclassificando desde logo aquelas que não estejam em conformidade com os requisitos estabelecidos neste Edital, contenham vícios insanáveis ou não apresentem as especificações técnicas exigidas no Termo de Referência.
14.	Em resposta aos recursos administrativos interpostos pelo representante para a quase totalidade dos itens, o pregoeiro alegou que (peça 26) : 
5.2 Em relação à recusa da proposta do recursante exposta no item 3.1 da SÍNTESE DO RECURSO verifica-se o seguinte:
5.2.1 A recusa da proposta do recursante foi fundamentada no item 7.2 do edital: 
"O Pregoeiro verificará as propostas apresentadas, desclassificando desde logo aquelas que não estejam em conformidade com os requisitos estabelecidos neste Edital, contenham vícios insanáveis ou não apresentem as especificações técnicas exigidas no Termo de Referência./'
5.2.2 Conforme consta no item 5.1 do edital: Os licitantes encaminharão, exclusivamente por meio do sistema, concomitantemente com os documentos de habilitação exigidos no edital, proposta com a descrição do objeto ofertado e o preço, até a data e o horário estabelecidos para abertura da sessão pública, quando, então, encerrar-se-á automaticamente a etapa de envio dessa documentação.
5.2.3 Ressalto o previsto no item 7.31.2 do edital:
"O pregoeiro solicitará ao licitante mais bem classificado que, no prazo de 02 (duas) horas, envie a proposta adequada ao último lance ofertado após a negociação realizada, acompanhada, se for o caso, dos documentos complementares, quando necessários à confirmação daqueles exigidos neste Edital e já apresentados."
5.2.4 Vejamos o previsto no decreto 10.024/2019:
5.2.4.1 Inciso I do Art. 19 "Remeter, no prazo estabelecido, exclusivamente via sistema, os documentos de habilitação e a proposta e, quando necessário, os documentos complementares".
5.2.4.2 "Art. 26 - Após a divulgação do edital no sítio eletrônico, os licitantes encaminharão exclusivamente por meio do sistema, concomitantemente com os documentos de habilitação exigidos no edital, proposta com a descrição do objeto ofertado e o preço, até a data e ohorário estabelecidos para abertura da sessão pública".
5.2.5 Com relação aos documentos complementares no local onde deve ser anexada a proposta reitero conforme o decreto 10.024/2019 o seguinte:
5.2.5.1 "Art. 26, § 9º Os documentos complementares à proposta e à habilitação, quando necessários à confirmação daqueles exigidos no edital e já apresentados, serão encaminhados pelo licitante melhor classificado após o encerramento do envio de lances, observado o prazo de que trata o § 2º do art. 38".
5.2.6 Observa-se que a presente inovação poderá trazer um duplo benefício ao rito do pregão eletrônico. O envio antecipado dos documentos de habilitação potencialmente traz celeridade ao certame ao permitir que, diante de desclassificação ou inabilitação de licitante, seja a documentação do participante subsequente imediatamente analisada. Além disso, a medida auxiliará no combate à denominada fraude "novo coelho", em que determinado licitante termina a fase de lances em primeiro lugar e, antes de enviar sua documentação ajusta em conluio com o segundo colocado a sua "desistência", facilitada pela possibilidade de enviar algum documento incompleto que promoverá a sua inabilitação e a desejada exclusão do certame sem que, posteriormente, seja instaurado processo de aplicação de penalidades.
5.2.7 Verifica-se ainda que a proposta inicial anexada estava com os itens e respectivas descrições totalmente em desacordo com o solicitado no termo de referência, tornando plausível a recusa da proposta conforme item 7.2 do edital.
5.2.8 Importante lembrar que o edital e o termo de referência foram feitos a partir dos modelos da AGU e o processo foi encaminhado para a Advocacia-Geral da União antes de ser publicado e, somente após a análise e parecer da AGU, que o processo foi devidamente corrigido e publicado.
5.2.9 Cabe ressaltar que ao debruçar-se perante os fatos interpostos pela recursante, este pregoeiro verificou em pesquisa simples no COMPRASNET que a recursante ganhou diversos itens do pregão nº 15/2020 da UASG 160095, o qual já estava de acordo com o decreto 10.024/2019, onde a recursante anexou a proposta inicial corretamente e posteriormente a proposta final corrigida após negociação, expondo que a recursante estava ciente dos procedimentos corretos perante o decreto 10.024/2019.
15.	Constata-se, pela leitura da resposta do pregoeiro, o seu entendimento quanto à essencialidade da apresentação da planilha de composição do preço inicial antes do início da sessão, sob pena de desclassificação da proposta de menor preço. Em sede de cognição sumária, entende-se que tal conduta afronta os princípios da economia e da razoabilidade, e impossibilitou a obtenção da proposta mais vantajosa para a Administração.   
16.	No entendimento do agente público, além do preenchimento correto em campo próprio do sistema Comprasnet, caberia aos licitantes anexar, na ferramenta "Anexos da proposta", a planilha de composição de custo do valor cadastrado no sistema em formato pdf ou similar.
17.	Na prática, o condutor do certame julgou necessária a apresentação da composição do custo relativo ao valor cadastrado pela licitante no sistema, ainda que essa demonstração se mostrasse inócua, uma vez que, obrigatoriamente, as licitantes teriam que apresentar nova planilha de custos ajustada ao valor ofertado após a fase de lances. 
18.	A alegação do representante quanto à necessidade do uso da ferramenta somente nas hipóteses em que se fizer necessária a juntada de documentos complementares à proposta já inserida no sistema, a exemplo de memórias de cálculo e certificações, se mostra mais razoável, ainda assim com ressalvas quanto ao rigorismo das análises, em função da necessidade de ajustes ao melhor lance e reapresentação de boa parte da documentação após a fase de lances. 
19.	O art. 28 do Decreto 10.024/2019 determina a desclassificação das propostas que não estejam em conformidade com os requisitos fixados no edital, todavia, a ata da primeira sessão pública evidência que os produtos oferecidos pelo representante atendiam as especificações técnicas contidas no Termo de Referência, demonstrando a possibilidade de sua manutenção na disputa.  
20.	Vale ressaltar que, a princípio, o legislador não exigiu que as licitantes apresentassem, antes da sessão pública, as planilhas de composição dos preços iniciais ofertados enviadas em anexos de propostas e a interpretação do pregoeiro quanto à obrigatoriedade da inserção desse documento na ferramenta disponibilizada pelo Comprasnet pode ter impedido a obtenção da proposta mais vantajosa para os itens nos quais o representante havia ofertado o menor preço e apresentado a adequada descrição do objeto no sistema.   
21.	Cumpre destacar que as propostas do representante não foram desclassificadas por estarem em desacordo como as especificações contidas no edital, mas sim, porque, após a sessão de lances, o pregoeiro constatou que o documento inserido na ferramenta "anexos das propostas" era estranho ao objeto da licitação. Ao constatar a falha, o agente público decidiu desclassificar as propostas em vez de solicitar à licitante o envio do documento ajustado ao lance ofertado, na forma prevista nos itens 7.31.2 e 8.1 do edital. Diante da descrição correta dos itens no sistema, conclusão razoável seria de erro na juntada do referido documento, situação que poderia ter sido facilmente corrigida com o envio correto da planilha referente aos itens em que se sagrou vencedora na fase de lances e ajustada aos melhores preços ofertados.
22.	A decisão do pregoeiro de desclassificar as propostas do representante em 43 itens, com a consequente convocação das licitantes classificadas na sequência, levou o órgão contratante a selecionar propostas mais onerosas, podendo resultar em um prejuízo de R$ 151.602,28 aos cofres públicos. Isso sem considerar as adesões que poderão ser realizadas à ata do certame. A tabela a seguir detalha os valores a maior que o órgão terá que pagar, em cada item, em decorrência da decisão do pregoeiro, conforme informações extraídas do portal de compras governamentais (peça 27) : ...
23.	No âmbito do TC-Processo 018.651/2020-8, o titular da 3ª Diretoria Técnica da Secretaria de Controle Externo de Aquisições Logísticas fez pertinentes ponderações acerca da importância de ser revista a funcionalidade de anexar proposta quando do cadastro pela empresa licitante, sem prejuízo do preenchimento, nessa fase, de informações básicas parametrizadas no sistema, deixando a obrigatoriedade do envio da proposta para momento posterior à fase de lances, de maneira a otimizar o procedimento e mitigar o risco de interpretações equivocadas pelos agentes públicos que conduzem os certames. 
24.	No âmbito daquele processo, por meio de despacho à peça 43, o relator acolheu o encaminhamento oferecido pelo titular da 3ª Diretoria Técnica da Selog, o que levou à expedição do Oficio 32.292/2020-TCU-Seproc ao Secretário de Gestão do Ministério da Economia (peça 44 do TC-Processo 018.651/2020-8) . 
25.	Em resposta ao questionamento acerca da possibilidade de ajuste/exclusão da funcionalidade do anexo do documento da proposta, a Seges assim se manifestou (peça 51 do TC-Processo 018.651/2020-8) :
10. Pede-se licença para se descompor a ordem e abordar, de pronto, sobre o item 9 desta Nota Técnica - subalínea 'a.2' da alínea 'a' do item 22 do Pronunciamento da Subunidade -, considerando que este Departamento já havia identificado a necessidade de ajustar/excluir a funcionalidade do anexo do documento de proposta (upload) , permanecendo tão somente os elementos mínimos (descrição do objeto ofertado e o preço) que serão cadastrados na plataforma pelo fornecedor, deixando, por sua vez, seu envio para momento posterior à fase de lances. Isso também minorará a ação do fornecedor em licitações que se perfazem em inúmeros itens, pois a inserção prévia do documento se torna um "fardo", já que após a fase de lances, se vencedor, terá que reapresentar com o preço ajustado. O que, em tese, pode ser lucubrado como desproporcional. Portanto, acolhida in totum a recomendação, sendo que, sobre os aspectos da conveniência e da oportunidade, entende-se uma medida razoável e pertinente, tendo em vista que não há prejuízo ao certame, sendo, sem desvios, mitigador de possíveis interpretações incertas quanto à aceitabilidade da proposta com base no documento inicialmente enviado". Anota-se que essa alteração já consta das futuras evoluções do Comprasnet 4.0, a qual, a partir da referida recomendação, entrará como ação prioritária desta Secretaria de Gestão.  (grifos nossos) 
26.	A reposta da Seges evidencia a pertinência e a razoabilidade do entendimento da Selog quanto à desnecessidade de apresentação da planilha de custos no momento do cadastramento da proposta e reforça a necessidade da atuação imediata deste Tribunal, deferindo o pedido de concessão da medida cautelar para retornar a fase de lances, de modo a permitir o exame da proposta do representante, ajustada ao melhor lance, que poderá evitar um prejuízo potencial de R$ 151.602,28 aos cofres do órgão contratante, que pode se agravar na hipótese de serem admitidas adesões em até o dobro das quantidades previstas para esses itens.  
Da inexequibilidade dos preços ofertados pelas demais licitantes
27.	O representante alega que, na maioria dos produtos licitados, foram ofertados preços inexequíveis, o que poderá acarretar prejuízo e transtornos para o órgão contratante, sem indicar para quais itens teriam sido apresentados valores inexequíveis. Afirma que, apesar da existência de indícios claros de inexequibilidade, o pregoeiro não realizou as necessárias diligências de modo a comprovar a viabilidade dos preços oferecidos. 
28.	Assevera que as empresas WK Indústria, Comércio e Serviços Eireli, Eleakim distribuição de suprimentos, War Comércio, distribuição e serviços Eireli e Jarda Comercial de Alimentos Eireli teriam fraudado suas planilhas de preço, elaborando-as "de trás para frente" com índices aleatórios (peça 1, p. 25) .
29.	Como comprovação de suas alegações, anexou as planilhas das licitantes Jarda, War e WK e a tabela de preços de hortifrutigranjeiros retirada do sítio do Ceasa-GO (peças 3-6) , afirmando que os custos inseridos na proposta da licitante Jarda relativos a transporte e tributos seriam inviáveis (peça 1, p. 25) . 
30.	Aduz que a licitante WK fraudou os valores inseridos em sua planilha de custos e que tal informação poderia facilmente ser comprovada ao se comparar os preços por ela ofertados e os valores facilmente obtidos a partir do portal do Ceasa-GO (peça 1, p. 27) . 
31.	Menciona, ainda, falha no preenchimento da planilha de custos da WAR, eis que os percentuais, informados pela própria licitante, relativos a despesas com aluguel, despesas operacionais, despesas fixas, margem de lucro e impostos totalizariam 38,75%, deveriam incidir nos valores unitários dos produtos, o que, na prática não ocorreu (peça 1, p. 27) . 
Análise
32.	O art. 48, inciso II, da Lei 8.666/1993 prevê a desclassificação das propostas manifestamente inexequíveis, assim consideradas aquelas incapazes de demonstrar sua viabilidade por meio de documentação apta a comprovar que os custos são coerentes com os preços praticados no mercado e que os coeficientes de produtividade são compatíveis com a execução do objeto contatado. 
33.	Acerca do tema, o TCU já se manifestou diversas vezes quanto à necessidade da demonstração objetiva da inexequibilidade para que participante de licitação seja desclassificado. 
34.	A leitura do enunciado do Acórdão 3092/2014-TCU-Plenário (relator Ministro Bruno Dantas) evidencia que, além da demonstração objetiva da inexequibilidade da proposta, eventual constatação da inexistência de margem de lucro ou a existência de margem de lucro mínima na proposta não conduzem necessariamente à inexequibilidade:
A proposta de licitante com margem de lucro mínima ou sem margem de lucro não conduz, necessariamente, à inexequibilidade, pois tal fato depende da estratégia comercial da empresa. A desclassificação por inexequibilidade deve ser objetivamente demonstrada, a partir de critérios previamente publicados, após dar à licitante a oportunidade de demonstrar a exequibilidade de sua proposta.
35.	No mesmo sentido são os Acórdãos 2.528/2012 e 1.079/2017, ambos do Plenário, da relatoria dos ministros substitutos André de Carvalho e Marcos Bemquerer, respectivamente. 
36.	Por oportuno, registra-se que, em consonância com a jurisprudência do TCU, ainda que o pregoeiro tivesse duvidado da exequibilidade das propostas apresentadas, necessariamente teria que dar oportunidade às licitantes de defendê-las. É o que se depreende dos Acórdão 1092/2010-TCU-Segunda Câmara (relator Ministro Benjamin Zymler) e 1.620/2018-Plenário (relator Ministro José Múcio Monteiro) . 
37.	Conclui-se, portanto, que a desclassificação de licitante por inexequibilidade é medida excepcional, devendo ser adotada somente na hipótese de demonstração objetiva da impossibilidade da prática dos preços ofertados, sem prejuízo de oportunizar ao licitante a possibilidade de defender sua proposta. 
38.	Vale ressaltar que o objeto do PE 1/2020 é composto por uma grande quantidade de itens (346) , das mais diversas naturezas, que vão desde achocolatados e carnes, até frutas, verduras e ovos frescos. Apesar de o representante não ter indicado, de forma objetiva, os itens que teriam recebido propostas inexequíveis, infere-se que ele esteja questionando os preços obtidos nos itens de hortifrutigranjeiros, tendo em vista os anexos apresentados à sua inicial, sobretudo a tabela de preços do Ceasa-GO.
39.	Com o objetivo de se verificar a procedência da alegação do representante quanto a esse ponto, foram examinadas as cinco atas das sessões realizadas constantes do Portal de Compras Governamentais, sobretudo nos itens em que o representante interpôs recursos administrativos, alegando a inexequibilidade dos preços propostos.  
40.	Acerca da inexequibilidade dos produtos, constata-se, pela leitura da resposta do pregoeiro ao recurso administrativo interposto pelo representante, que os preços ofertados foram examinados pela área técnica competente, que autorizou o seguimento do certame (peça 26) :
5.3 Sobre a inexequibilidade absoluta da grande maioria dos produtos licitados e a fraude à licitação na comprovação por alguns licitantes no pregão expostas nos itens 3.2 e 3.3 da SÍNTESE DO RECURSO tem-se o seguinte: 5.3.1 Foi verificado pelo setor requisitante que alguns itens estavam com preço abaixo do praticado no mercado, com isso foi enviado documento para este pregoeiro, o qual solicitou planilha de composição de custos para os fornecedores vencedores dos itens em questão. Com o recebimento das planilhas, somente após análise técnica do setor requisitante, foi dado continuidade ao certame.
41.	Após cuidadoso exame, identificou-se que, no item 127 (goiaba) , foi homologado o valor unitário de R$ 4,60/kg para a licitante WAR, conforme proposta em anexo (peça 21) , o que representou somente R$ 0,20 a menos que o valor de R$ 4,80 ofertados pelo representante (peça 22) . 
42.	Percebe-se, ainda, que, no item 137 (banana da terra) , o valor ofertado pelo representante é muito próximo ao preço constante da proposta vencedora, ou seja, a licitante WAR venceu com o preço de R$ 2,80/kg e o representante havia ofertado o valor de R$ 2,90/kg para o mesmo item (peça 23) , montante bem inferior ao preço de R$ 4,00/kg, constante da tabela de preços do Ceasa-GO (peça 6) , apesar de sua afirmação, na inicial, de que seria impossível qualquer licitante praticar preço inferior ao do Ceasa-GO. 
43.	Chama atenção, também, o que ocorreu na disputa do item 142 (cereja) . O preço estimado era de R$ 62,99/kg e o item foi adjudicado para a licitante Jarda, com proposta no valor de R$ 30,70/kg (peça 24) . Na sessão pública, ocorrida em 15/4/2020, os últimos lances oferecidos tiveram valores muito próximos ao vencedor, o que demonstra a viabilidade do preço alcançado ou, pelo menos, indica que é baixo o risco de a Administração vir a ter uma execução contratual insatisfatória. 
44.	Tentou-se inserir nestes autos, como peça processual, a ata da referida sessão pública, de forma a demonstrar a afirmação feita no item anterior quanto à apresentação de lances com valores próximos ao vencedor para o item 142 do PE 1/2020. Entretanto, a extensão do documento impediu que ele fosse anexado, sendo possível o acesso ao seu conteúdo por meio do link: https://www.comprasgovernamentais.gov.br/.
45.	As constatações descritas demonstram fragilidade nas alegações relacionadas à inexequibilidade dos preços obtidos em diversos itens do PE 1/2020, seja porque o próprio representante ofereceu preços similares aos vencedores, seja pelo fato de diversas licitantes terem apresentado preços próximos aos homologados. Como agravante, não há, nos documentos e informações constantes dos autos, elementos que comprovem, de forma inequívoca e precisa, as afirmações feitas pelo representante.
46.	Adicionalmente, a jurisprudência do TCU entende que não é sua competência se debruçar sobre a inexequibilidade das propostas apresentadas nas licitações públicas. Esse exame cabe ao próprio órgão contratante e, pela resposta do pregoeiro ao recurso administrativo interposto pelo representante (peça 26) , foi realizada, pelo setor competente, a análise dos preços ofertados, de modo a conferir maior segurança na contratação pretendida. 
47.	Esse entendimento ficou assentado no voto que conduziu o Acórdão 330/2012-TCU-Plenário (Relator: Ministro Valmir Campelo) , entendimento seguido também nos Acórdão 1326/2018-TCU-Segunda Câmara (Relator: Aroldo Cedraz) , 67/2019-TCU-Plenário (Relator: Ministro Augusto Nardes) , 3.763/2019-TCU-1ª Câmara (Relator: Ministro Walton Rodrigues) , 22/2020-TCU-Plenário (Relator: Ministro Augusto Nardes) e 4.179/2020-TCU-1ª Câmara (Relator: Ministro Weder de Oliveira) , cujo excerto se reproduz a seguir:
13. Importa ressaltar que não cabe a este Tribunal levantar elementos para avaliar suposta inexequibilidade de propostas licitatórias. 
14. Não deve o TCU assumir o indesejável caráter de co-gestor. Tenho para mim que esse tipo de intervenção, que, à primeira vista, pode até parecer um indicativo de eficiência e efetividade do controle, não é bom nem para o fiscal nem para o fiscalizado.
15. É desaconselhável para o fiscal porque, quando isso acontece, ele assume uma responsabilidade que não deve ter, ao dividir com o agente público a função de gestor, de executor, de ordenador de despesas, de prestador de contas etc.
16. Por certo, esse tipo de participação retira ou enfraquece a força e a independência indispensáveis ao desempenho do papel institucional do Tribunal, com a dimensão que lhe é própria quanto à natureza externa, e que não dispensa o apoio fundamental da outra vertente fiscalizatória - o Controle Interno -, este naturalmente mais afeito ao acompanhamento cotidiano, e que complementa o grande sistema de controle das contas públicas.
17. Por sua vez, tal espécie de interferência também não é recomendável sob a ótica do fiscalizado, posto que, nessa hipótese, ele tende a se sentir desobrigado quanto aos compromissos que lhe impõe o exercício da função pública.
18. Em tal situação, é comum que o gestor deixe de atentar para o fato de que a titularidade do seu ofício é que define suas responsabilidades legais, podendo ser cobrado a qualquer momento pelo eventual insucesso da gerência pela qual responde em todos os aspectos.
19. Assim, imagino que a melhor forma de exercer a nossa competência em assuntos dessa categoria é aproximar o máximo possível a fiscalização ao resultado da ação, de maneira a possibilitar que o ato levado a efeito sob esse manto especial, e que se revele depois prejudicial ao interesse coletivo, possa ser abortado a tempo em seus efeitos materiais.
20. No presente caso, sequer há que se falar em nocividade ao interesse público, uma vez que a proposta mais vantajosa dentre as qualificadas foi adjudicada. Em caso de eventual descumprimento por parte do futuro contratado, a Administração simplesmente adotará as medidas legais aplicáveis.
48.	Entende-se, portanto, infundadas as alegações do representante quanto a esse ponto. 
Do suposto uso de robôs durante a sessão
49.	A terceira e última alegação do representante está relacionada ao suposto uso de programas de realização de lances automáticos, conhecidos como robôs (peça 1, p. 28) . 
Análise
50.	Acerca da utilização desses dispositivos, faz-se necessária uma contextualização das decisões proferidas pelo TCU. 
51.	O Acórdão 1647/2010-TCU-Plenário (relator Ministro Valmir Campelo) versou sobre a utilização de dispositivos de envio automático de lances (robôs) em pregões eletrônicos conduzidos por meio do portal Comprasnet, tendo o TCU chegado às seguintes conclusões: 
a) é possível aos usuários de dispositivos de envio automático de lances (robôs) a remessa de lances em frações de segundo após o lance anterior, o que ocorre durante todo o período de iminência do pregão; 
b) com a possibilidade de cobrir lances em frações de segundo, o usuário do robô pode ficar à frente do certame na maior parte do tempo, logrando assim probabilidade maior (e real) de ser o licitante com o lance vencedor no momento do encerramento do pregão, que é aleatório; 
c) ciente dessa probabilidade, que pode chegar a ser maior que 70%, o licitante usuário do robô pode simplesmente cobrir os lances dos concorrentes por alguns reais ou apenas centavos, não representando, portanto, vantagem de cunho econômico para a Administração. 
52.	No ano seguinte, ao monitorar a decisão reproduzida no item anterior, o TCU, mediante Acórdão 2601/2011-TCU-Plenário (relator Ministro Valmir Campelo) , entendeu que os fatos ali comprovados configurariam violação ao princípio da isonomia, razão pela qual determinou à SLTI que adotasse medidas no sentido de implementar mecanismos inibidores do uso de tais dispositivos. 
53.	Anos depois, com a publicação do Decreto 10.024/2019, foram aprimoradas as regras sobre disputa e envio de lances do pregão eletrônico, que definiram que o gestor poderia escolher duas formas de disputa distintas: modo aberto ou modo aberto e fechado, artigos 30 a 33 do referido decreto.  
54.	Na disputa aberta, modelo adotado no pregão eletrônico em exame, as proposta são vistas por todos os participantes e é fixado o tempo de dez minutos para todo enviarem lances sucessivos, admitindo-se uma etapa seguinte de prorrogações sucessivas, de até dois minutos de duração, cada vez que houver novos lances. 
55.	Com essas inovações, o modo de disputa randômico ou aleatório, cujos lances poderiam durar de 1 segundo até 30 minutos sem a possibilidade de controle de tempo ou do momento de encerramento da etapa de lances, deixou de existir. Na prática, foi mitigado o benefício oferecido pelos programas de robôs, que garantiam às licitantes a permanência de maior período de disputa em primeiro lugar. Mesmo no modo aberto e fechado, em que ainda há o encerramento aleatório na fase aberta, como serão classificadas para a fase fechada todas as empresas que ofertarem proposta com valor até 10% superior à melhor proposta, o uso de robô não assegura a melhor colocação ao final do certame. 
56.	Por essas razões, não se vislumbra procedência nas alegações do representante quanto a esse ponto, eis que a utilização do robô, ainda mais no modo de disputa aberto, não oferece vantagem competitiva ante o previsto no art. 32 do Decreto 10.024/2019. 
57.	As informações constantes nestes autos não permitem a adequada manifestação quanto à presença do pressuposto do perigo da demora reverso. Por outro lado, constata-se a presença do perigo da demora e da plausibilidade jurídica em parte dos argumentos do representante, razão pela qual se entende que deve ser deferido o pedido de concessão da medida cautelar. 

Em virtude do exposto, propõe-se:
58.1.	conhecer da representação, satisfeitos os requisitos de admissibilidade constantes no art. 113, § 1º, da Lei 8.666/1993, c/c os arts. 235 e 237, VII, do Regimento Interno deste Tribunal, e no art. 103, § 1º, da Resolução - TCU 259/2014;
58.2.	deferir o pedido de concessão de medida cautelar sem oitiva prévia, com fulcro no art. 276 do Regimento Interno/TCU, tendo em vista a existência dos elementos necessários para sua adoção, a fim de que a Base Administrativa do Comando de Operações Especiais suspenda o andamento dos itens 41, 95, 141, 146, 148, 149, 150, 151, 152, 161, 162, 181, 182, 204, 206, 207, 208, 209, 211, 220, 227, 230, 236, 250, 256, 257, 284, 286, 287, 291, 297, 303, 304, 312, 315, 316, 318, 321, 322, 328, 330, 333 e 345 do Pregão 1/2020 até que o Tribunal delibere sobre o mérito da matéria ora em apreço e, caso algum contrato/ARP já tenha sido firmado, abstenha-se de praticar qualquer ato com vistas à sua execução até a deliberação definitiva desta Corte;
58.3.	realizar a oitiva da Base Administrativa do Comando de Operações Especiais, com amparo no art. 276, § 3º, c/c art. 250, V, todos do Regimento Interno/TCU, para que, no prazo de quinze dias, se pronuncie em relação aos pressupostos da cautelar deferida, e também quanto aos seguintes pontos relativos ao Pregão Eletrônico para Registro de Preços 1/2020:
	a) desclassificação das propostas apresentadas pela licitante BV Alimentos Eireli (CNPJ 22.759.683/0001-06) para os itens 41, 95, 141, 146, 148, 149, 150, 151, 152, 161, 162, 181, 182, 204, 206, 207, 208, 209, 211, 220, 227, 230, 236, 250, 256, 257, 284, 286, 287, 291, 297, 303, 304, 312, 315, 316, 318, 321, 322, 328, 330, 333 e 345, apesar de terem sido apresentadas com a correta descrição dos objetos e preços ofertados, em campo próprio do sistema Compasnet, na forma prevista no art. 26 do Decreto 10.024/2019, indício suficiente de que o arquivo juntado pela empresa no campo "anexos de propostas/documentos de habilitação" continha erro que poderia ser facilmente corrigido quando da apresentação da proposta ajustada ao melhor lance ofertado conforme previsto no item 7.31.2 do edital, o que resultou na adjudicação dos itens por valores superiores e poderá resultar em um prejuízo de R$ 151.602,28 aos cofres do órgão contratante;
	b) demais informações que julgar necessárias; e
	c) designação formal de interlocutor que conheça da matéria para dirimir eventuais dúvidas, informando nome, função/cargo, e-mail e telefone de contato.
58.4.	considerando a possibilidade de construção participativa das deliberações deste Tribunal, nos termos do art. 14 da Resolução-TCU 315/2020, bem como o previsto nas Normas de Auditoria (NAT) aprovadas pela Portaria-TCU 280/2010, referente aos comentários dos gestores (no que se aplica a representações e denúncias) :
	a) solicitar à Base Administrativa do Comando de Operações Especiais, caso queira, no prazo de quinze dias:
	a.1) a apresentação de possíveis ações corretivas que poderão tomar para prevenir ou corrigir os indícios de irregularidades detectados ou remover seus efeitos;
	a.2) a manifestação quanto aos possíveis impactos de determinação do TCU para: i) retornar à fase de lances, de modo a permitir a apresentação da proposta ajustada ao melhor lance da licitante BV Alimentos Eireli para os itens 41, 95, 141, 146, 148, 149, 150, 151, 152, 161, 162, 181, 182, 204, 206, 207, 208, 209, 211, 220, 227, 230, 236, 250, 256, 257, 284, 286, 287, 291, 297, 303, 304, 312, 315, 316, 318, 321, 322, 328, 330, 333 e 345 no PE 1/2020; ou ii) anular os itens 41, 95, 141, 146, 148, 149, 150, 151, 152, 161, 162, 181, 182, 204, 206, 207, 208, 209, 211, 220, 227, 230, 236, 250, 256, 257, 284, 286, 287, 291, 297, 303, 304, 312, 315, 316, 318, 321, 322, 328, 330, 333 e 345 do PE 1/2020, na hipótese de serem insuficientes as alternativas apresentadas pelo gestor para corrigir os pontos questionados na oitiva;
	b) alertar a Base Administrativa do Comando de Operações Especiais, com relação à construção participativa de deliberações, de que:
b.1) a sua manifestação quanto às alternativas para corrigir os indícios de irregularidades verificados e quanto aos impactos das possíveis medidas a serem adotadas pelo TCU será avaliada na proposição de mérito, mas não vincula as decisões desta Corte de Contas, notadamente quando os riscos decorrentes de sua adoção e/ou da manutenção de situação irregular não se coadunarem com o interesse público que se pretende tutelar;
b.2) a ausência de manifestação no prazo estipulado não impedirá o andamento processual, podendo o TCU vir a prolatar decisão de mérito, caso haja elementos suficientes que caracterizem afronta às normas legais e/ou possibilidade de ocorrência de prejuízos à Administração; e
b.3) a ausência de manifestação não será considerada motivo de sanção.
58.5.	encaminhar cópia da presente instrução à Base Administrativa do Comando de Operações Especiais, de maneira a embasar as respostas à oitiva;
58.6.	comunicar ao representante a decisão que vier a ser prolatada."
6.	Ao anuir com a unidade técnica, proferi despacho com o seguinte teor:
4.	"Acerca da suposta inexequibilidade de preços, a unidade técnica bem pontuou que "a desclassificação de licitante por inexequibilidade é medida excepcional, devendo ser adotada somente na hipótese de demonstração objetiva da impossibilidade da prática dos preços ofertados, sem prejuízo de oportunizar ao licitante a possibilidade de defender sua proposta".
5.	Nessa linha, além de o representante não demonstrar de forma objetiva quais itens estariam com ofertas inexequíveis, foram feitas pela unidade instrutiva comparações com aquisições similares no Portal de Compras Governamentais, o que demonstrou que os valores adjudicados no presente registro de preços são compatíveis com os de mercado.
6.	Assim, a falha apontada não restou configurada.
III
7.	Quanto à utilização de robôs para a apresentação de lances, verifico que foi utilizado o modo de disputa aberto, a qual, consoante exposto pela unidade técnica, consiste em "modalidade em que as propostas são vistas por todos os participantes e é fixado o tempo de dez minutos para todo enviarem lances sucessivos, admitindo-se uma etapa seguinte de prorrogações sucessivas, de até dois minutos de duração, cada vez que houver novos lances".
8.	Ou seja, a etapa da disputa randômica ou aleatória, quando o intervalo para a oferta de lances poderia durar de um segundo até trinta minutos, deixou de existir. Dessa forma, foi mitigada ou eliminada a vantagem comparativa daqueles que se utilizam de programas automáticos para a oferta de lances.
9.	Desta feita, entendo, na linha dos pareceres precedentes, que a falha não restou configurada.
IV
10.	Quanto à última ocorrência, o pregoeiro desclassificou a representante porque, após a sessão de lances, constatou que o documento inserido na ferramenta "anexos das propostas" era estranho ao objeto da licitação.
11.	Veja-se que o art. 26 do Decreto 10.024/2019 estabelece que: 
"Após a divulgação do edital no sítio eletrônico, os licitantes encaminharão, exclusivamente por meio do sistema, concomitantemente com os documentos de habilitação exigidos no edital, proposta com a descrição do objeto ofertado e o preço, até a data e o horário estabelecidos para abertura da sessão pública."
12.	Os produtos oferecidos pelo representante atendiam às especificações técnicas contidas no Termo de Referência, demonstrando a possibilidade de sua manutenção na disputa, como de fato ocorreu quando se verifica que a empresa foi classificada e adentrou na etapa de lances.
13.	Entretanto, depois da sessão de lances, o pregoeiro verificou que, logo no início do certame, foi inserida como anexo uma planilha com detalhamento dos preços referente a outro certame (peça 19) . Assim, a representante foi desclassificada.
14.	Ora, o comportamento esperado do pregoeiro seria desconsiderar esse documento juntado erroneamente e dar continuidade ao certame, solicitando uma planilha com os preços referentes aos itens em que a empresa apresentou a melhor proposta. Caberia, pois, a aplicação do disposto no art. 47 do Decreto 10.024/2019:
"47.  O pregoeiro poderá, no julgamento da habilitação e das propostas, sanar erros ou falhas que não alterem a substância das propostas, dos documentos e sua validade jurídica, mediante decisão fundamentada, registrada em ata e acessível aos licitantes, e lhes atribuirá validade e eficácia para fins de habilitação e classificação, observado o disposto na Lei nº 9.784, de 29 de janeiro de 1999."
15.	Veja-se que esse excesso de formalismo fez com que fossem desconsideradas as propostas do representante em 43 itens, com a consequente convocação dos licitantes classificados na sequência. Tal fato levou o órgão contratante a selecionar propostas mais onerosas, podendo resultar em prejuízo de R$ 151.602,28 aos cofres públicos.
16.	Desta feita, como a adjudicação do certame ocorreu no dia 18/8/2020 e a contratação está na iminência de ocorrer, verifico presentes os pressupostos para a concessão de medida cautelar sem a oitiva prévia das partes.
17.	Acompanho, pois, a proposta da unidade técnica transcrita a seguir com pequenos ajustes:
"a)  deferir o pedido de concessão de medida cautelar sem oitiva prévia, com fulcro no art. 276 do Regimento Interno/TCU, tendo em vista a existência dos elementos necessários para sua adoção, a fim de que a Base Administrativa do Comando de Operações Especiais suspenda o andamento dos itens 41, 95, 141, 146, 148, 149, 150, 151, 152, 161, 162, 181, 182, 204, 206, 207, 208, 209, 211, 220, 227, 230, 236, 250, 256, 257, 284, 286, 287, 291, 297, 303, 304, 312, 315, 316, 318, 321, 322, 328, 330, 333 e 345 do Pregão 1/2020 até que o Tribunal delibere sobre o mérito da matéria ora em apreço e, caso algum contrato/ARP já tenha sido firmado, abstenha-se de praticar qualquer ato com vistas à sua execução até a deliberação definitiva desta Corte;
b) realizar a oitiva da Base Administrativa do Comando de Operações Especiais, com amparo no art. 276, § 3º, c/c art. 250, V, todos do Regimento Interno/TCU, para que, no prazo de quinze dias, se pronuncie em relação aos pressupostos da cautelar deferida, e também quanto aos seguintes pontos relativos ao Pregão Eletrônico para Registro de Preços 1/2020:
	b.1) desclassificação das propostas apresentadas pela licitante BV Alimentos Eireli (CNPJ 22.759.683/0001-06) para os itens 41, 95, 141, 146, 148, 149, 150, 151, 152, 161, 162, 181, 182, 204, 206, 207, 208, 209, 211, 220, 227, 230, 236, 250, 256, 257, 284, 286, 287, 291, 297, 303, 304, 312, 315, 316, 318, 321, 322, 328, 330, 333 e 345, apesar de terem sido apresentadas com a correta descrição dos objetos e preços ofertados, em campo próprio do sistema Comprasnet, na forma prevista no art. 26 do Decreto 10.024/2019, indício suficiente de que o arquivo juntado pela empresa no campo "anexos de propostas/documentos de habilitação" continha erro que poderia ser facilmente corrigido quando da apresentação da proposta ajustada ao melhor lance ofertado conforme previsto no item 7.31.2 do edital, o que resultou na adjudicação dos itens por valores superiores e poderá resultar em um prejuízo de R$ 151.602,28 aos cofres do órgão contratante;
	b.2) demais informações que julgar necessárias;
	c) solicitar à base administrativa do comando de operações especiais, caso queira, no prazo de quinze dias:
	c.1) a apresentação de possíveis ações corretivas que poderão tomar para prevenir ou corrigir os indícios de irregularidades detectados ou remover seus efeitos;
	c.2) a manifestação quanto aos possíveis impactos de determinação do TCU para: i) retornar à fase de lances, de modo a permitir a apresentação da proposta ajustada ao melhor lance da licitante BV Alimentos Eireli para os itens 41, 95, 141, 146, 148, 149, 150, 151, 152, 161, 162, 181, 182, 204, 206, 207, 208, 209, 211, 220, 227, 230, 236, 250, 256, 257, 284, 286, 287, 291, 297, 303, 304, 312, 315, 316, 318, 321, 322, 328, 330, 333 e 345 no PE 1/2020; ou ii) anular os itens 41, 95, 141, 146, 148, 149, 150, 151, 152, 161, 162, 181, 182, 204, 206, 207, 208, 209, 211, 220, 227, 230, 236, 250, 256, 257, 284, 286, 287, 291, 297, 303, 304, 312, 315, 316, 318, 321, 322, 328, 330, 333 e 345 do PE 1/2020, na hipótese de serem insuficientes as alternativas apresentadas pelo gestor para corrigir os pontos questionados na oitiva;
	c.3) a designação formal de interlocutor que conheça da matéria para dirimir eventuais dúvidas, informando nome, função/cargo, e-mail e telefone de contato.
	d) alertar a Base Administrativa do Comando de Operações Especiais, com relação à construção participativa de deliberações, de que:
	d.1) a sua manifestação quanto às alternativas para corrigir os indícios de irregularidades verificados e quanto aos impactos das possíveis medidas a serem adotadas pelo TCU será avaliada na proposição de mérito, mas não vincula as decisões desta Corte de Contas, notadamente quando os riscos decorrentes de sua adoção e/ou da manutenção de situação irregular não se coadunarem com o interesse público que se pretende tutelar;
	d.2) a ausência de manifestação no prazo estipulado não impedirá o andamento processual, podendo o TCU vir a prolatar decisão de mérito, caso haja elementos suficientes que caracterizem afronta às normas legais e/ou possibilidade de ocorrência de prejuízos à Administração; e
	d.3) a ausência de manifestação não será considerada motivo de sanção.
	e) encaminhar cópia da presente instrução à Base Administrativa do Comando de Operações Especiais, de maneira a embasar as respostas à oitiva;
	f) comunicar ao representante o teor deste despacho."
	É o relatório.

não há

Não atuou.

REGISTRO DE PREÇOS PARA A AQUISIÇÃO DE GÊNEROS ALIMENTÍCIOS E GÁS. DESCLASSIFICAÇÃO DE LICITANTE COM MELHOR PROPOSTA EM RELAÇÃO A DIVERSOS ITENS. INDÍCIOS DE MERA OCORRÊNCIA DE FALHA FORMAL. POSSÍVEL OCORRÊNCIA DE PREJUÍZO. REFERENDO DE MEDIDA CAUTELAR ADOTADA PARA SUSPENDER A CONTINUIDADE DO CERTAME EM RELAÇÃO AOS ITENS EM QUE A EMPRESA DESCLASSIFICADA APRESENTOU A MELHOR PROPOSTA.

REPRESENTAÇÃO (REPR)

Secretaria de Controle Externo de Aquisições Logísticas (Selog).

Trata-se de representação, com fulcro no art. 113, § 1o, da Lei 8.666/1993, dando conta de supostas irregularidades no registro de preços para a aquisição de gêneros alimentícios e gás GLP (Pregão Eletrônico 1/2020) , levado a efeito pela Base Administrativa da Brigada de Operações Especiais do Comando do Exército.
2.	O valor total adjudicado foi de R$ 4.496.017,41, referente a 346 itens (peça 25, p. 26) .
3.	O representante, empresa BV Alimentos Eireli, alega, em essência, que:
- os valores apresentados para a maioria dos produtos licitados são inexequíveis;
- há indícios de utilização de programas de lances automáticos, conhecidos como robôs; e que
- sua proposta foi desclassificada indevidamente por mera falha formal.
4.	Mediante despacho datado de 21/8/2020 (peça 31) , adotei medida cautelar sem oitiva prévia, com fulcro no art. 276 do Regimento Interno/TCU, de forma a suspender a continuidade do Pregão 1/2020 em relação a 43 itens objeto da licitação.
II
5.	Consoante exposto no relatório precedente, depois da sessão de lances, o pregoeiro verificou que, logo no início do certame, havia sido inserida como anexo uma planilha com detalhamento dos preços referente a outro certame (peça 19) . Assim, a representante foi desclassificada.
6.	Por meio do despacho antes referenciado, anotei que "o comportamento esperado do pregoeiro seria desconsiderar esse documento juntado erroneamente e dar continuidade ao certame, solicitando uma planilha com os preços referentes aos itens em que a empresa apresentou a melhor proposta. Caberia, pois, a aplicação do disposto no art. 47 do Decreto 10.024/2019:
"47.  O pregoeiro poderá, no julgamento da habilitação e das propostas, sanar erros ou falhas que não alterem a substância das propostas, dos documentos e sua validade jurídica, mediante decisão fundamentada, registrada em ata e acessível aos licitantes, e lhes atribuirá validade e eficácia para fins de habilitação e classificação, observado o disposto na Lei nº 9.784, de 29 de janeiro de 1999."  (grifou-se) . 
7.	Esse excesso de formalismo do pregoeiro fez com que fossem desconsideradas as propostas da representante em 43 itens, com a consequente convocação dos licitantes classificados na sequência. Tal fato levou o órgão contratante a selecionar propostas mais onerosas, podendo resultar em prejuízo de R$ 151.602,28 aos cofres públicos.
8.	Desta feita, como a adjudicação do certame ocorreu no dia 18/8/2020 e a contratação estaria na iminência de ocorrer, verifiquei estarem presentes os pressupostos para a concessão de medida cautelar sem a oitiva prévia das partes (fumaça do bom direito e perigo na demora) .
9.	Em face das razões de decidir apresentadas no relatório precedente e com fundamento no art. 276, § 1º, do RI/TCU, manifesto-me por que o Tribunal referende a medida cautelar concedida por este relator mediante despacho.
Ante o exposto, submeto o acórdão adiante à apreciação deste Colegiado.
TCU, Sala das Sessões Ministro Luciano Brandão Alves de Souza, em 26 de agosto de 2020.
BENJAMIN ZYMLER 
Relator